【裁判字號】    98,台上,1841
【裁判日期】    981008
【裁判案由】    返還不當得利
【裁判全文】
最高法院民事判決            九十八年度台上字第一八四一號
上  訴  人  甲 ○ ○
            乙 ○ ○
            丙 ○ ○
            丁 ○ ○
            戊 ○ ○
            己 ○ ○
            庚 ○ ○
共      同
訴訟代理人  楊 仁 聲律師
被 上訴 人  辛 ○ ○
            壬○○○
            癸 ○ ○
            子 ○ ○
            丑 ○ ○
            寅 ○ ○
            卯 ○ ○
            辰 ○ ○
            巳 ○ ○
            午 ○ ○
            未○○○(即黃宗勳之承受訴訟人)
            申 ○ ○(即黃宗勳之承受訴訟人)
            酉 ○ ○(即黃宗勳之承受訴訟人)
            戌 ○ ○(即黃宗勳之承受訴訟人)
            亥 ○ ○(即黃宗勳之承受訴訟人)
            天 ○ ○(即黃宗祧之承受訴訟人)
            地 ○ ○(即黃宗祧之承受訴訟人)
            宇 ○ ○(即黃宗祧之承受訴訟人)
            宙 ○ ○(即黃春杏之承受訴訟人)
                      2號
上  一  人
法定代理人  未○○○
共      同
訴訟代理人  簡 良 夙律師
上列當事人間請求返還不當得利事件，上訴人對於中華民國九十
八年四月二十一日台灣高等法院第二審判決（九十六年度重上字
第三０五號），提起上訴，本院判決如下：
    主  文
上訴駁回。
第三審訴訟費用由上訴人負擔。
    理  由
本件上訴人主張：伊為黃全興之後代，被上訴人為黃全發之後代
，黃全發與黃全興為兄弟關係，兩造先祖黃振生派下有三房兒子
黃丹榮、黃明成、黃屘春，各繼承黃振生三分之一之財產，黃明
成該房由黃全發與黃全興共同繼承黃振生三分之一之財產。系爭
坐落桃園縣桃園市○○段一八九一、一八七五、一八八○號土地
（下稱系爭土地），於日據時代由黃振生派下三房登記所有，權
利範圍各為三分之一，其中就黃明成該房所繼承之土地，於民國
七年（日據時期大正七年）僅以黃全發為登記名義人，權利範圍
為三分之一，惟實際上係由黃全發與黃全興因繼承而共有該土地
，其所有權權利範圍各六分之一。黃全興死亡後由上訴人繼承；
黃全發之後代即黃宗煥（已死亡，由被上訴人壬○○○、癸○○
、子○○、丑○○、寅○○、卯○○、辰○○等人繼承）、黃宗
勳（已死亡，由被上訴人未○○○、申○○、酉○○、戌○○、
亥○○等人繼承）、辛○○、黃宗祧（已死亡，由被上訴人天○
○、地○○、宇○○等人繼承）及被上訴人巳○○、午○○（下
稱黃宗煥等六人），則於六十九年五月十八日就系爭土地所有權
應有部分三分之一辦理繼承登記，各取得所有權應有部分十八分
之一，惟其等實際之所有權應有部分應各僅為三十六分之一。嗣
系爭土地於八十年間經桃園縣政府徵收，黃宗煥等六人領取徵收
補償金扣除相關稅費後，每人實領新台幣（下同）二百二十二萬
三千六百零六元（下稱系爭補償金）。系爭土地業經政府徵收屬
給付不能，黃全發之繼承人僅得各依其所有權應有部分三十六分
之一之比例領取系爭補償金，超出此範圍即為無法律上原因受有
利益，而使伊受有損害，自屬不當得利等情。爰依民法第一百七
十九條規定，求為命被上訴人辛○○、巳○○、午○○各給付一
百十萬一千八百零三元，被上訴人天○○、地○○、宇○○連帶
給付一百十萬一千八百零三元，被上訴人未○○○、申○○、酉
○○、戌○○、亥○○、宙○○連帶給付一百十萬一千八百零三
元，被上訴人壬○○○、癸○○、子○○、丑○○、寅○○、卯
○○、辰○○連帶給付一百十萬一千八百零三元，被上訴人巳○
○給付一百十萬一千八百零三元及均加付法定遲延利息。並於原
審追加求為確認系爭土地於八十年經桃園縣政府徵收時，登記於
黃全發之全體繼承人名下共三分之一所有權應有部分，伊有二分
之一所有權存在之判決。
被上訴人則以：上訴人提出之分配承諾書及鬮書均非真正。至於
桃園縣桃園市○○段九一地號土地移轉登記與黃恭祥等人或其指
定之人，與鬮書完全無關。且黃宗煥等六人依系爭土地登記狀態
，各領取系爭補償金，均係本於其權利取得，並非不當得利。又
縱認上開鬮書為真正，黃全興後代對土地回復所有之權利已罹於
時效；另系爭補償金係於八十年二月十一日領取，上訴人遲至九
十五年三月三日始行起訴，其權利亦因十五年不行使而消滅等語
，資為抗辯。
原審斟酌全辯論意旨及調查證據結果，以：上訴人主張黃全發、
黃全興於日據時期昭和四、五年（民國十八、十九年）訂立土地
分配承諾書、鬮書，黃全興於簽立系爭鬮書時取得系爭土地所有
權應有部分六分之一，雖提出土地分配承諾書、鬮書為證，但為
被上訴人所否認。經原審檢送鬮書原本、土地杜賣證書、黃全興
遺言、持分賣渡證書、黃全興印章實物等資料，囑託法務部調查
局鑑定結果為：以上送鑑資料各頁騎縫所蓋「黃全興印」「黃全
發印」印文鑑定部分，因其印文不完整，紋線特徵不明，而無法
鑑定。自不能認定鬮書於形式上之真正。縱認鬮書形式上為真正
，依該鬮書之記載，係立鬮書人黃全發、黃全興，為鬮分家產、
物業於昭和五年（民國十九年）六月七日書立，惟依鬮書第五項
之記載，並未逐筆載列鬮分土地之地號可供查考，且上訴人復未
舉證證明黃全發、黃全興兄弟達成系爭鬮書第五項所載「桃園街
埔子字埔子」所指土地包括系爭土地在內之合意，則其主張系爭
土地即為鬮書第五項所載「桃園街埔子字埔子（契子坡腳之額）
全份」云云，殊難採取。上訴人既無法證明其係系爭土地之共有
人，則其請求確認系爭土地所有權應有部分有二分之一所有權存
在，為無理由。次查黃全興縱已於昭和五年六月七日因與黃全發
成立分割家產而取得系爭土地應有部分六分之一。惟黃全發已於
三十五年六月十一日辦理系爭土地總登記為所有權人，應有部分
為三分之一，黃全興之所有權回復請求權之時效期間應自三十五
年六月十一日起算至五十年六月十日止。上訴人主張其不知鬮書
存在，亦不知系爭土地被徵收，消滅時效無從起算等語，殊難採
取。至被上訴人雖於八十四年五月十三日將桃園市○○段九一地
號土地（即鬮書第三、四項約款中記載之桃園街中路第三二三番
地）應有部分二分之一移轉登記予上訴人，惟其所有權移轉登記
之原因為贈與，與上訴人主張黃全發依鬮書第五項約款所負所有
權回復登記之義務不同，自難認被上訴人已承認鬮書第五項約款
所載應履行之債務。另上訴人遲至九十四年十二月二十七日始向
桃園市公所調解委員會聲請調解請求履行土地分配承諾，亦已逾
十五年消滅時效，自不發生中斷時效之法律效果。被上訴人為時
效抗辯，自屬有據。則黃宗煥等六人回復所有權之義務既於五十
年六月十日時效完成，而得拒絕給付，其等受領徵收補償金，尚
非無法律上之原因。從而，上訴人請求被上訴人給付受領之系爭
補償金本息，亦無理由，不應准許，為其心證之所由得，並說明
兩造其餘攻擊防禦方法及證據，無逐一論駁之必要，爰維持第一
審所為上訴人敗訴之判決，駁回其上訴及追加之訴。
查不當得利，須以無法律上之原因而受利益，致他人受損害為其
成立要件。倘一方受有利益係有法律上之原因，縱他方因此受有
損害，亦不成立不當得利。又因時效而免負義務，雖得認為受有
利益，但法律規定時效制度，其目的在使受益人終局的、實質的
保有該利益，以維持該財產狀態的新秩序為目的，自不成立不當
得利（本院五十一年台上字第二八八一號判例參照）。且民法第
一百二十八條所謂請求權可行使時，係指行使請求權在法律上無
障礙時而言，權利人主觀上不知已可行使權利，為事實上之障礙
，非屬法律上之障礙。本件上訴人主張其被繼承人黃全興於民國
十九年（昭和五年）簽訂鬮書後取得系爭土地所有權應有部分六
分之一，得依民法第七百六十七條中段規定向被上訴人之被繼承
人黃全發請求回復系爭土地所有權辦理移轉登記，縱屬實在，惟
黃全發已於三十五年六月十一日辦理系爭土地總登記為所有權人
，應有部分為三分之一，乃兩造所不爭執，參照本院五十二年台
上字第一九二五號判例意旨，黃全興之所有權回復請求權之時效
期間應自三十五年六月十一日起算至五十年六月十日時效即已完
成。而被上訴人之被繼承人（或被上訴人）即得為時效抗辯，並
得因時效完成而免負義務，被上訴人既已無履行原債務之義務，
上訴人亦無主張代償請求權之餘地。則系爭土地嗣於八十年間經
徵收，黃宗煥等六人所領取系爭補償金，即非無法律上原因，自
不構成不當得利。上訴人不得再根據不當得利之規定向被上訴人
請求返還系爭補償金，且亦無確認系爭土地所有權應有部分存在
之法律上之利益。至被上訴人於八十四年五月十三日將桃園市○
○段九一地號土地應有部分二分之一移轉登記予上訴人，尚非向
上訴人承認其請求權存在之觀念通知，難認係拋棄時效利益之默
示意思表示。原審因而為上訴人不利之判決，經核於法並無違誤
，至於其餘論斷之理由之當否，以及漏予論述之理由與判決結果
不生影響。上訴論旨，以原審認定事實、適用法律之職權行使暨
其他與判決基礎無涉之理由，指摘原判決不當，求予廢棄，非有
理由。
據上論結，本件上訴為無理由。依民事訴訟法第四百八十一條、
第四百四十九條第一項、第七十八條，判決如主文。
中    華    民    國  九十八  年    十    月    八    日
                      最高法院民事第五庭
                          審判長法官  朱  建  男
                                法官  顏  南  全
                                法官  林  大  洋
                                法官  沈  方  維
                                法官  張  宗  權
      本件正本證明與原本無異
                                      書  記  官
中    華    民    國  九十八  年    十    月   二十   日
                                                      Ｑ


司法院資訊處製作；財團法人民間司法改革基金會備份。
